臺灣臺中地方法院民事判決　九十三年度簡上字第二六三號
　　上　訴　人　良昱交通有限公司
　　法定代理人　乙○○
　　訴訟代理人　丙○○
　　被　上訴人　台中市汽車貨運商業同業公會
　　法定代理人　甲○○
　　訴訟代理人　楊國煜　律師
　　複　代理人　宋永祥　律師
右當事人間請求清償債務事件，上訴人對於中華民國九十三年七月十四日本院台中簡
易庭九十二年度中簡字第三二九四號判決提起上訴，本院於九十四年四月一日言詞辯
論終結，判決如左：
    主      文
上訴駁回。
第二審訴訟費用由上訴人負擔。
    事實及理由
一、本件被上訴人起訴主張：上訴人設址於台中市，並經營汽車貨運業，依商業團體
    法第十二條之規定，應加入並為被上訴人台中市汽車貨運商業同業公會之會員。
    而依被上訴人公會章程第十二條之規定，上訴人有如期繳納會費及年費之義務，
    其應繳會費之計算方式，係以其所有之全部車輛總數，分別依曳引車、營業用大
    貨車每部每月新台幣（下同）八十元，營業用小貨車每部每月四十元之方式計算
    ，每半年計繳一次。是據交通部公路總局台中區監理所民國（下同）九十三年一
　　月二十八日中監車字第０九三００二三三五二號函之上訴人汽車異動歷史查詢資
    料所示，計自八十三年一月至九十二年六月間，上訴人所有貨車每月應繳會費合
    計為三十七萬六千九百元，另有常年年費計二萬元，共計三十九萬六千九百元未
    給付，爰依上開法文及章程規定提起本件訴訟。訴之聲明：上訴人應給付被上訴
    人三十九萬六千九百元，及自支付命令送達翌日（即九十二年十月十五日）起至
    清償日止，按年息百分之五計算之利息。上訴之答辯聲明：駁回上訴。
二、上訴人則以，被上訴人係依商業團體法而立，即應依商業團體法施行細則第十一
    條規定，對所屬會員發給會員證書，此與會費之繳納，具相當性之對價關係。而
    被上訴人自八十三年至九十二年迄今並未發給上訴人會員證，依民法第二百六十
    四條規定，上訴人自得主張拒絕給付系爭會費。又系爭會費係按月計算並集計至
    每半年收取一次，依民法第一百二十六條之規定及最高法院六十年六月十五日民
    刑庭第一次總會決議、六十七年七月十一日民刑庭第七次總會決議及最高法院二
　　十八年上字第六０五號、五十年台上字第一九六０號判例意旨，被上訴人自八十
    三年至八十七年之五年會費債權已罹於五年之時效，依民法第一百四十四條第一
    項規定上訴人自得拒絕給付，故對於被上訴人該五年會費之請求，自無理由。再
    者，上訴人否認曾數次向被上訴人表示願繳清自八十七年至九十年間之全部會費
    ，是時效並未中斷。又由被上訴人於九十二年八月十四日之函文，既已拒絕上訴
    人會費之繳交，則亦足認被上訴人已拋棄（即免除）該拒絕部分之會費，自不得
    再向上訴人主張該拋棄之部分（即八十三年至九十一年之會費）。是本件被上訴
    人之請求，要無理由等語，資以抗辯。上訴聲明：原判決關於命上訴人應給付被
    上訴人超過十九萬八千六百八十元部分廢棄，並駁回該廢棄部分被上訴人在第一
    審之訴。
三、按消滅時效，得因承認而中斷，為民法第一百二十九條第一項第二款所明定。此
    之所謂承認，指義務人向請求權人表示承認其請求權存在之觀念通知而言，僅因
    債務人之一方行為而成立，故承認仍單方行為，其成立不以相對人同意為必要。
    其方式不以明示為限，默示的承認，如請求緩期清償、支付利息等亦有承認之效
    力，而債務人未為保留而清償部分債務者，原則上可認為係為對全部債務之承認
    。惟承認雖不以明示為限，但仍須依義務人之舉動，或其他情事足以間接推知其
    有承認之意思者，如當足之。承認之效力既為消滅時效之中斷，故債務人之承認
    ，須於消滅時效進行中，而未完成前對於請求權人為之。若消滅時效已經完成者
    ，即無因債務人之承認而中斷消滅時效可言。另在時效未開始前，亦不生承認債
    務而中斷時效之問題。換言之，民法第一百二十九條第一項第二款所謂之承認，
    解釋上應認為係指因時效完成而受利益之人（即請求權之相對人，或債務人）於
    時效進行中，向請求權人所為一切行為及表示，而足以認定確知請求權存在之事
    實，且請求權人由該行為及表示，得信賴債務人得合理之期間內，不致提出時效
    之抗辯。準此以言，當事人雙方就債務問題進行協商時，除債務人始終堅持否認
    債務存在者外，應可認定債務人已確知請求權存在之事實。故債務人於協商過程
    中，雖以債權人主張之債權過高而就之提出反駁，仍無礙於其已承認債務存在之
    事實。易言之，債務人僅須於協商過程中表示認識債務存在，即足以發生民法第
    一百二十九條第一項第二款中斷時效之效力，至於債務人與債權人各自主張之債
    權額是否一致，則可不問。次按，民法第一百四十四條第二項後段所稱之債務承
    認，須於消滅時效完成後，始得為之，消滅時效完成前，並無本條項規定之適用
    。又承認之方式，並不以書面為必要，惟須契約行為，即應經債權人及債務人之
    合意（民法第一百五十三條第一項參照）。故債務人於時效完成後，請求債權人
    准予延期清分期給付或一部給付時，須經債權人之同意，始為該條所謂之契約承
    認債務。
四、按以，為維持時效制度在公益上存在之必要，民法第一百四十七條後段規定，時
    效之利益不得預先拋棄。惟時效完成後，債務人拋棄時效之利益者，即與公益無
    關，法律上亦無強制債務人必須享受其時效利益之必要，故我國實務及學說，均
    就民法第一百四十七條後段為反面推論，而認為時效完成後，債務人得拋棄時效
    利益者，並非法之所禁。此參以最高法院二十六年渝上字第三五三號判例要旨所
    示：「債務人於時效完成後所為之承認，固無中斷時效之可言，惟民法第一百四
    十七條僅就時效利益之預先拋棄加以禁止，則於時效完成後拋棄時效之利益，顯
    非法之所禁。債務人知時效完成之事實而為承認者，其承認自可認為拋棄時效利
    益之默示意思表示，時效完成之利益一經拋棄，即回復時效完成前之狀態，債務
    人不得再以時效業經完成拒絕給付。」即可知之。消滅時效完成後，債務人之拋
    棄時效利益，係單獨行為，不以債權人之同意為必要，僅須債務人向其權利人表
    示不欲享受時效之利益者，即生效力。而有無此拋棄時效利益之行為，應依具體
    情事，個案認定之。實務最重要之類型者為，時效完成後，債務人承認其債務，
    而又未依契約方式與債權人合意為之，此項承認行為，乃拋棄時效利益之默示意
    思表示（並參見最高法院五十年台上字第二八六八號判例要旨）。換言之，時效
    雖已完成，但法律上並無強制債務人享受時效利益之必要，且債務人既已承認其
    債務，即無權利關係難以證明之問題，從而欠缺以時效經過限制權利人行使其權
    利之理由。本此而論，債務人於時效進行中承認債務者，得生中斷時效之效力；
    而時效完成後，債務人以契約承認該債務者，亦因而不得再以不知時效為理由拒
    絕請求權人之請求，民法第一百二十九條第一項第二款及第一百四十四條第二項
    後段分別定有明文。則將債務人於時效完成後，以單方行為所為之債務承認，解
    為係默示拋棄時效利益，適足貫徹上開二法條規定之價值判斷。蓋於此三種類型
    ，債務人均有承認其債務而願為給付之意思，故均應使其發生影響時效之效力。
    而此債務人拋棄時效利益時，並非僅發生債務人取得抗辯權之結果，是法院應依
    職權審酌債務人有無拋棄時效利益之情事。觀諸，上訴人於原審審理中九十二年
    十二月二十六日所提出之答辯狀內陳稱：「前被告（註：即上訴人）早於九十年
    即已給付原告（註：即被上訴人）二萬元現金票，請求原告（即被上訴人）收取
    後發給被告（註：即上訴人）會員證，餘之所欠會費俟被告（即上訴人）收到會
    員證後及繳費準據明細表後即刻前往繳清，．．．。」等語（見原審卷第六九頁
    ，即該答辯狀註（一））。又參以，本件被上訴人於原審就會費部分係請求四十
    三萬三千元，嗣減縮為三十七萬六千九百元，而上訴人對於減縮後之數額並無意
    見。足見，上訴人對於會費債權之存在已有認識，僅為數額不一，且認被上訴人
    應發給會員證，其始願為繳付甚明。故而，縱依上訴人所主張本件每半年繳納一
    次之會費定期給付債權，應適用民法第一百二十六條所定五年之短期時效（被上
    訴人主張本件會費定期給付債權，未具利息給付之性質，應無該條五年短期時效
    之適用，而應適用民法第一百二十五條十五年之一般時效期間），上訴人更據此
    而主張八十三年至八十七年八月間之會費請求權已罹已時效，然該上開答辯狀內
    容之記載，已足認定上訴人就上開八十三年至八十七年八月間之會費請求權，係
    於消滅時效完成後，上訴人承認其債務之意。是此部分，仍生拋棄時效利益之情
    事。另就未罹於時效之部分，則生民法第一百二十九條第一項第二款因承認，時
    效中斷之效力。按以，時效中斷者自中斷之事由終止時，重行起算，民法第一百
    三十七條第一項定有明文。本件上訴人既於九十年時已有拋棄時效利益之表示（
    至少為八十三年至八十五年之會費請求權），應即回復時效完成前之狀態，應類
    推適用時效中斷之規定，重新進行一新的時效（即類推民法第一百三十七條第一
    項規定）。另八十六年至八十八年三年之會費則生時效中斷之效力，依上開規定
    ，自應於中斷後重行起算。而八十九年以後之會費則尚未罹於時效（註：本件被
    上訴人起訴之時間為九十二年九月十七日）。綜上所述，本件被上訴人有關會費
    之請求，縱依上訴人之主張以民法第一百二十六條之五年時效計算，則八十三年
    至八十五年之會費已為債務人拋棄時效利益，八十六年至八十八年之會費已為因
    承認而時效中斷（即民法第一百二十九條第一項第二款），八十九年以後之會費
    則尚未罹於時效。而時效中斷及拋棄時效利益部分，時效重行起算，亦未罹於時
    效。被上訴人雖時效中斷部分已為主張，而對拋棄時效利益部分雖未據主張，然
    依上開所述，此部分亦為法院依職權應予審酌之事項。是本件上訴人就有關八十
    三年至八十七年八月之會費已罹於時效之抗辯，於法即有未合，自無可採。至有
    關本件會費請求權之性質，其時效係依民法第一百二十六條抑或第一百二十五條
    計算，本院自毋庸予以認定，併予敘明。
五、次按，債之關係上，除主給付義務外，尚有所謂之從給付義務，其發生之原因分
    別為基於法律之明文規定、基於當事人之約定、基於誠實信用原則及補充契約之
    解釋，其目的在於保障及促進滿足債權人之給付利益。而按，因契約互負債務者
    ，於他方當事人未為對待給付前，得拒絕自己之給付。但自己有先為給付之義務
    者，不在此限。他方當事人已為部分之給付時，依其情形，如拒絕自己之給付有
    違背誠實及信用方法者，不得拒絕自己之給付，民法第二百六十四條定有明文。
    又所謂同時履行之抗辯，乃係基於雙務契約而發生，倘雙方之債務，非本於同一
    之雙務契約而發生，縱令雙方債務在事實上有密切之關係，或雙方之債務雖因同
    一之雙務契約而發生，然其一方之給付，與他方之給付，並非立於互為對待給付
　　之關係者，均不能發生同時履行之抗辯（最高法院五十九年台上字第八五０判例
    要旨參照）。此即，得主張同時履行之抗辯者（即雙務契約履行上之牽連關係）
    ，係「基於同一雙務契約而互負債務」，而此立於互為對待給付之關係，除所謂
    主給付義務外，從給付義務應否納入雙務契約履行上之牽連關係，則有爭論，然
    為保護債權人之利益，應認為與契約目的之實現具有密切關係之從給付義務，應
    肯定之，此即應就具體情形依雙務契約之類型及當事人之利益狀態，依誠信原則
    定之。依此而論，於一時之抗辯權之行使，是否包括從義務之情形，尚需依上開
    所述與契約目的之實現有無密切關係定之，則舉輕以明重，於依從義務之給付遲
    延或給付不能、拒絕給付之情事而為主張解除契約者，亦應符合上揭原則之認定
    。本件上訴人係依商業團體法第十二條（強制入會）、第十四條（退費之限制）
    、第三十三條之規定及台中市汽車貨運商業同業公會章程第四條、第六條、第十
    二條、第三十五條規定，而有繳納會費及常年年費之義務。而會員繳納會費，公
    會發給會員證，此會員證僅係會員據以行使權利、享受福利之憑證，並非與其繳
    納會費有何對價之關係，且須繳納會費，始發給會員證，其間並無對待給付之關
    係。本件上訴人積欠會費達九個月以上，被上訴人依公會章程第四十條第三款規
    定，予以停權處分，洵屬有據。換言之，上訴人就會費之繳納有先為給付之義務
    ，且非基於雙務契約而為對待給付。是自無民法第二百六十四條同時履行抗辯權
    之適用、準用或類推適用。是本件上訴人以被上訴人未發會員證而拒繳會費，自
    屬無據。
六、次查，參諸卷附被上訴人於九十二年八月十四日、（９２）中市汽貨錫字第０六
    三號函（原審卷第九十七頁）所載內容，被上訴人係因上訴人就八十三年至九十
    一年之會費未繳，而僅欲繳納九十二年一月至六月之會費（以支票支付），而遭
    被上訴人退回該支票，函文中並表明，該九十二年一月至六月之會費應與八十三
    年至九十一年之會費，一併結清。則何來上訴人所稱，該函已表示被上訴人拋棄
    該八十三年至九十一年之會費請求。是上訴人上開主張，顯屬無據。況上訴人於
    本件之上訴聲明，亦僅為被上訴人於超過十九萬八千六百八十元部分之請求無理
    由，是何來被上訴人不得再為主張八十三年至九十一年之會費之理。
七、綜諸前開所述，上訴人所為罹於時效、同時履行之抗辯，及被上訴人已拋棄會費
    請求權之主張既無理由。而上訴人設址於台中市，並經營汽車貨運業，依商業團
    體法第十二條、被上訴人公會章程第十二條之規定，上訴人有如期繳納會費及常
    年年費之義務，其中會費部分自八十三年一月至九十二年六月計有三十七萬六千
    九百元，另常年年費二萬元，合計三十九萬六千九百元尚未繳納之事實，並不爭
    執。是被上訴人依上開法文及章程之規定，對上訴人請求給付上開金額，及自起
    訴狀繕本（即支付命令）送達之翌日（九十二年十月十五日）起至清償日止，按
    年息百分之五計算之法定遲延利息，洵屬適法，為有理由，應予准許。原審判決
    上訴人如數給付上開金額及法定遲延利息，並依民事訴訟法第三百八十九條第一
    項第三款規定依職權為假執行之宣告，於法並無違誤，理由雖有不同，結果並無
    二致。上訴意旨指摘原判決不當，求予廢棄改判，為無理由，應予駁回，爰判決
    如主文第一項所示。
八、據上論結，本件上訴無理由，依民事訴訟法第四百三十六條之一第三項、第四百
    四十九條第二項、第七十八條，判決如主文。
中　　　華　　　民　　　國  　九十四  　年      四      月　　二十二    日
　　　　　　　　　　　　　　　　　　臺灣臺中地方法院民事第四庭
~B審判長法官　洪碧雀
~B　　　法官　王　銘
~B　　　法官　陳添喜
右為正本係照原本作成。
不得上訴。
中　　　華　　　民　　　國  　九十四  　年      四      月　　二十二    日
~B法院書記官
